【裁判字號】    99,訴,64
【裁判日期】    991105
【裁判案由】    清償借款
【裁判全文】
臺灣臺中地方法院民事判決  99年度訴字第64號
原      告  乙○○
被      告  甲○○
上開當事人間清償借款事件，本院於99年10月7日言詞辯論終結
，判決如下：
    主    文
原告之訴駁回。
訴訟費用由原告負擔。
    事實及理由
一、原告起訴主張：
  (一)被告於民國94年元月中旬間在台中與原告相識，向原告誆稱
    其姓名係「林玲君」。於94年3月初，被告到原告住處，稱
    其母突然腎臟病情惡化，而適逢有一顆腎臟可移植，被告苦
    求原告救母，原告因當時準備要買兩間套房，還需要打通成
    一間，而有現金新台幣(下同)120萬元，原告拿了29萬元借
    予被告，還另外拿4000元給她擺在身上備用；隔天被告又到
    住處稱母腎臟移植，被告需當保證人及立同意書，而被告的
    身分證因之前醫療費缺錢抵押在錢莊，又借了5萬元；事隔
    約3天，被告之母因腎臟移植沒有成功而命喪，再借50萬元
    的喪葬費。隔幾天，被告就帶原告去英才路的忠訊金融中心
    ，以原告之姓名等資料作信用貸款，而簽了板橋信銀65萬元
    、中國信託55萬元、新竹企銀45萬元。原告按期繳款6期以
    上，被告都還沒有繳，後來銀行貸款及信用卡帳款，被告都
    以95年8月由板信商業銀行所主辦的銀行協商再加上富邦信
    用卡的額度為準，95年8月被告都訂在240萬元和原告口頭對
    帳，即後來97年元月被告開立填載如附表示發票日期為97年
    1月8日，票號WG0000000，金額400萬元，並於發票人欄為林
    玲君之簽名之1次，又記載「南投縣中正路568號」、「Ｚ000
    000000」等虛偽年籍資料、到期日97年1月8日的本票1張（
    以下簡稱系爭本票），於97年元月11日交給原告，而銀行貸
    款及信用卡款被告所訂立的240萬元即為開立系爭本票的因
    素之一。
  (二)被告幾天後又來原告住處稱要借20萬元替母親安靈骨塔，第
    二天要哭稱：「拿回去的20萬元被菲傭偷走了，手機也被偷
    走了」，又再借20萬元。94年4月被告父親身亡，被告再借
    50萬元喪葬費，被告父親去世葬後，被告又去找地下錢莊「
    阿中」借5萬元，被告一直哭吵，原告只好把提款卡交給被
    告，交代被告不要領太多，結果原告下班補摺時，發現存摺
    餘額僅剩下1000元，錢莊的錢被告也沒有繳，事後回家再拿
    5萬元給地下錢莊阿中。94年5月，被告之從事營造業的姊夫
    因為帶錢要還原告，於途中車禍喪命，被告親戚都怪姊夫之
    死是被告所造成，被告暨哭又鬧，更要自殺，又借了50萬元
    喪葬費。同年6月間，被告稱他父親逝世遺留土地一筆，價
    值約400餘萬元，要賣出償還借款，但是經過約20天，被告
    稱土地所有權狀在他的父親逝世之前已向台北萬華區的姨丈
    借錢未還，被告的姨丈把土地所有權狀向地下錢莊抵押借貸
    120萬元，因為身上沒有錢還給他的姨丈而無法取得回土地
    所有權狀，原告分三次借給被告共120萬元。
  (三)又由於94年3月被告不簽寫借據，而於94年7月提出結婚的主
    意，與被告發生了一次的性關係，而肚子長大了，而原告也
    急著結婚，被告因此要求買金飾結婚用，於是在龍井鄉○○
    路的自強市場內的金瑞元銀樓，用現金6萬元買了金飾。94
    年8月又在台中市逢甲大學附近的真愛媚晶鑽銀樓用信用卡
    刷了6萬餘元，被告說是因為土地賣出所需的各種費用不夠
    ，所以賣掉了才又再補買結婚金飾。另94年8月至12月被告
    土地要賣出，拿出一張本票稱是賣土地所需的程序，要原告
    簽字，原告請教代書得知不能簽，因此原告就沒有簽了，其
    中土地稅、父未亡前未繳納及手續費、代書費共借60萬元。
    95年約1至2月被告稱已分娩出雙胞胎，第二個男嬰心臟不健
    全，經南投某家醫院協助送往大陸的九龍醫院作治療，被告
    稱醫療費及生活費原告都要負責，因此原告每個月只留5000
    元，其餘全部繳給被告至97年4月四分局偵查隊到原告住家
    通知是詐騙為止。96年7至8月間，被告稱被地下錢莊賣到台
    中市○○路車神飯店出賣肉體，被灌了毒品，如不以10 萬
    元解決債務，幾天內要將被告賣到日本，於是兩次各送2 萬
    元到五權路與中美路交接口的檳榔攤旁給被告，雖然不夠但
    先求平安，再叫被告的家人相助，或上機車我載他逃到警察
    局，但被告說不可以，如果逃走兩人都要死在這裡，接著被
    告不斷的電話求救，於是原告又帶10萬元到車神飯店前一座
    小公園交給被告。直至97年度偵字第11142號詐欺案開庭時
    被告亮出身分證，原告才知被告真實姓名為甲○○且已婚，
    並於98年5月12日的98年度第10422號詐欺案，在庭上檢察官
    問被告你們有沒有小孩，被告說沒有，才知這是一場騙中騙
    。
  (四)綜上，被告從94年3月開始至98年1月15日陸續向原告借款，
    所借的不只400萬元，因被告所開立的系爭本票面額400萬元
    ，依借款返還請求權向被告請求400萬元。
  (五)聲明：被告應給付原告400萬元，及自支付命令送達起至清
    償日止，按年息5%計算之利息
二、被告則以：原告明知伊已婚，破壞伊家庭並威脅伊。原告說
    被告像蕩婦，又把被告說成詐騙集團，被告被原告設計利用
    簽下系爭本票借據，說這是我跟他感情之保證，設計被告才
    能跟原告欠銀行的錢有交代。原告另在99年度簡上字第141
    號陳述書中說跟被告92年認識，又說93年在飯店找小姐，然
    被告92年人在南投生雙胞胎，93年老三剛好要出生，如何去
    當應召女。另原告不知何時偷走我雙胞胎的照片，並取好名
    字，又騙法官說被告利用小孩騙他的錢。被告否認曾向原告
    借款，也否認系爭本票為向原告借款所簽發，高灣高等法院
    臺中分院98年度上訴字第838號刑事案件已判決被告無罪確
    定；況就系爭本票部分於鈞院98年中調第44號業已和解，原
    告不應再為爭執。並聲明：原告之訴駁回。
三、本件被告抗辯原告主張之訴訟標的業經本院99年中調字第44
    號調解成立確定，原告再行起訴，有違一事不再理之原則，
    原告之訴不合法云云。惟查：
  (一)按調解經當事人合意而成立；調解成立者，與訴訟上和解有
    同一之效力；和解成立者，與確定判決有同一之效力，民事
    訴訟法第416條第1項、第380條第1項固有明文。惟按民事訴
    訟法上所謂一事不再理之原則，乃指同一事件已有確定之終
    局判決而言。所謂同一事件，必同一當事人，就同一訴訟標
    的而為訴之同一聲明，若此之者有一不同，自不得謂為同一
    事件。訴訟上之和解係指在訴訟繫屬中以終止爭執並終結訴
    訟為目的之當事人間之合意，故必須就本案訴訟標的為之，
    其非就本案訴訟標的為和解者，並非訴訟上之和解，當事人
    對其內容如有爭執，自得另行起訴，不生一事不再理之問題
    。最高法院90年度台抗字第221號、88年度台上字第1971號
    判決意旨可資參照。是調解成立效力是否及於本案訴訟，仍
    應視兩者訴訟標的是否同一而為同一事件，合先敘明。
  (二)經本院調閱99年中調字第44號卷宗，該案係因被告遭檢察官
    以被告偽造如附表所示之有價證券而提起公訴（該案被告業
    經台灣高等法院98年度上訴字第838號刑事判決無罪，參卷
    附98年度上訴字第838號刑事判決及影印卷），經原告言詞
    聲請調解，調解筆錄明確記載：「相對人（即被告）願給付
    聲請人（即原告）新台幣０元」，調解結果原告就該刑事案
    件，對被告不再追究刑事、民事責任，並願意原諒被告，且
    拋棄其餘請求，有兩造於98年1月13日調解書1份在卷可參。
    按兩造在台中地方法院台中簡易庭調解室就98年度中調字第
    44號損害賠償事件調解爭議成立調解，聲請人即原告並未請
    求被告給付任何金錢，僅表示不再追究相對人即被告之刑事
    、民事責任，並願意原諒相對人，聲請人其餘請求拋棄。客
    上僅足認原告就被告偽造有價證券之犯行所造成之侵權行為
    損害賠償請求權，原告不再主張，惟本件原告之請求係依據
    借款返還請求權請求清償借款，是系爭調解與本件訴訟之法
    律關係自非同一，依上開判例意旨，即不得謂為同一事件，
    自不受確定判決之拘束。被告抗辯99年中調字第44號就本件
    訴訟標的已經解決了，原告不應該再行爭執等語，核無足採
    。是上開調解成立內容即與本案訴訟標的不同，該次調解成
    立效力不及於本案訴訟，原告提起本訴程序上無違民事訴訟
    法第249條第1項第7款規定，合先敘明。
四、原告主張被告自94年3月起至98年1月15日陸續向原告借款，
    所借不只400萬元，被告因而簽發系爭本票交付予原告，爰
    依借款返還請求權向被告請求給付400萬元云云，惟原告之
    主張業為被告所否認。按民事訴訟如係由原告主張權利者，
    應先由原告負舉證之責，若原告先不能舉證，以證實自己主
    張之事實為真實，則被告就其抗辯事實即令不能舉證，或其
    所舉證據尚有疵累，亦應駁回原告之訴；又請求履行債務之
    訴，除被告自認原告所主張債權發生原因之事實外，應先由
    原告就其主張之事實，負舉證之責任，必須證明其為真實後
    ，被告於其抗辯事實，始應負證明之責任，此為舉證責任分
    擔之原則，最高法院分別著有17年上字第917號及43年台上
    字第377號判例可資參照。又當事人主張有金錢借貸關係存
    在，須就其發生所須具備之特別要件即金錢之交付與借貸意
    思表示相互一致負舉證責任。再者，票據乃文義證券及無因
    證券，票據上之權利義務，悉依票上所載文義定之，與其基
    礎之原因關係各自獨立，票據上權利之行使，不以其原因關
    係存在為前提；又票據交付之原因多端，或為買賣，或為贈
    與，或係基於其他法律關係而為交付。非謂一有票據之交付
    ，即得推論授受票據之雙方即存有消費借貸關係。本件原告
    雖持有系爭本票，然僅據此無從證明被告與原告間確已成立
    消費借貸契約，及原告有交付借款予被告等事實。是本件原
    告就其確有借款並交付400萬元予被告之事實，自應負舉證
    之責任，雖原告提出本票等證物為證，惟查：
  (一)原告所提出之系爭本票1件，雖為被告以林玲君之名義所簽
    發，惟該簽發本票之原因，被告已否認係因借款而簽發，是
    該本票尚不足以證明被告有向原告借款400萬元。至於原告
    提出之87000元、93000元借據各1份，被告雖承認有簽名，
    但否認有向原告借款之事實，且該筆借款原告已於本院99年
    度中簡字第137號民事事件主張並經判決，有上開民事判決1
    份在卷可參，且原告自承本件主張不包含該2筆借款，該等
    借款與本件主張之借款不同（詳參本院99年9月2日言詞辯
    論筆錄），是無從依該2份借據而遽認被告有向原告借款400
    萬元之事實存在。
  (二)至於原告所提之其他證據，其中銀行協商表，為原告與銀行
    債務協商資料；劉星如照片1件為原告原先交往之人；白紙
    印刷本票1件未有任何記載；烏日分局切結書1件係原告申報
    護照等證件遺失紀錄；離婚協議書1件為被告與其夫離婚協
    議書；僑鈺有限公司營利事業證1件僅足證被告曾登記為僑
    鈺有限公司之負責人；小孩照片2件僅足證明有該2名小孩存
    在；通聯紀錄2張因無通話內容，無法證實原告主張；訴外
    人羅以婷名片1件僅足證明羅以婷在台北富邦銀行工作；喬
    山健身科技資遣表1件僅足證明原告於97年11月26同意資遣
    ；被告房屋交易資料1件僅足證被告有洽購房屋之事實；匯
    豐汽車繳款單僅足證被告有向匯豐汽車貸款購車之事實；僑
    鈺企業職員職務證明、資遣證明、勞保費已扣證明各1件，
    僅為僑鈺企業有限公司出具證明證明原告曾有任職並遭資遣
    之事實；傳至0000000000簡訊3張6篇，如屬真實，核其內容
    被告均未有向原告承借款之事實存在；信用卡照片1件僅足
    證明有該等信用卡存在；林新醫院X光斷層診斷書1件僅可證
    明原告曾有頭部外傷造成左側大腦損傷之事實；97年度訴字
    第5036號刑事判決僅足證被告以林玲君之化名簽系爭本票之
    事實；原告87年至97年綜合所得清單，僅記載原告個人綜合
    得資料；勞工保險被保人投保資料3張，係記載原告服務公
    司及投保資料；陸天林寄予原告之信封封面1張為原告有與
    他人通信之事實；存摺交易紀錄2份僅足證原告與金融機構
    有交易往來；94年度同事借款還款之證明2份亦僅足證明原
    告與他人有金錢往來。99年度中簡字第137號民事判決1件，
    原告就與本件無涉之87000元、93000元借款爭議另行起訴，
    並經判決，然該二筆借款與本件無關，已如前述；申請勞保
    失業給付、申請老年金給付各1張，僅證明原告曾有申請勞
    保失業給付、申請老年金給付之事實；財團法人扶助覆議決
    定書1張，亦僅足證原告曾有申請法律扶助，上開證物均無
    法逕為證明被告有向原告借款400萬元，及原告有交付400萬
    元予被告之事實存在，是原告主其對被告有借款返還請求權
    400萬元存在，實難遽採。
五、綜上所述，原告既不能證明其與被告有借款400萬元之合意
    及有交付400萬元予被告之事實存在，原告對被告即無借款
    400萬元債權存在，從而，原告基於消費借貸物返還請求權
    之法律關係，請求被告應給付原告400萬元暨自支付命令送
    達翌日起，至清償日止，按年息百分之五計算之利息，為無
    理由，應予駁回。
六、本件事證以臻明確，兩造其餘攻擊防禦方法及舉證，經審酌
    後，核與判決無影響，毋庸一一論列，附此敘明。
七、訴訟費用負擔之依據：依民事訴訟法第78條。
中    華    民    國    99    年    11   月     5    日
                  民事第二庭    法  官  涂秀玲
附表：
編號 票    號  金   額 發票日   到期日 發票人 備註
 一  WＺ0000000 000萬元 97/01/08 未載   林玲君 林玲君即
                                              被告之化名
（以下空白）
正本係照原本作成。
如對本判決上訴，須於判決送達後20日內向本院提出上訴狀。如
委任律師提起上訴者，應一併繳納上訴審裁判費。
中    華    民    國    99    年    11   月     5    日
                                書記官  鐘麗芳

司法院資訊處製作；財團法人民間司法改革基金會備份。
